【裁判字號】    99,台上,793
【裁判日期】    990506
【裁判案由】    確認買賣關係不存在等
【裁判全文】
最高法院民事判決              九十九年度台上字第七九三號
上  訴  人  甲 ○ ○
法定代理人  己 ○ ○
訴訟代理人  陳 以 儒律師
被 上訴 人  乙○○○
            丙 ○ ○
            丁 ○ ○
            戊 ○ ○
共      同
訴訟代理人  張 績 寶律師
上列當事人間請求確認買賣關係不存在等事件，上訴人對於中華
民國九十八年七月二十九日台灣高等法院第二審判決（九十七年
度上字第八七六號），提起上訴，本院判決如下：
    主  文
原判決廢棄，發回台灣高等法院。
    理  由
本件上訴人起訴主張：坐落新竹縣新豐鄉○○段二○號土地及其
上建號三建物（門牌號碼為新豐鄉坑子口三六○號，下稱建號三
房地）、同段二三號土地及其上建號四建物（門牌號碼為新豐鄉
坑子口三五八號，下稱建號四房地，與建號三房地合稱系爭不動
產），原均為伊祖父即被上訴人乙○○○之夫、被上訴人丙○○
、丁○○、戊○○（下稱丙○○等三人）之父溫阿上所有，詎乙
○○○於民國九十二年間，利用溫阿上中風意識不清、無法言語
之情況下，未經溫阿上之同意，即以贈與為原因，擅將系爭不動
產移轉登記於其名下，再於九十四年三月三日分別與丙○○等三
人虛偽訂立買賣契約，於同年四月二十日將建號三房地所有權移
轉登記予丙○○，將建號四房地所有權應有部分各二分之一移轉
登記予丁○○、戊○○。伊父親溫浩緯亦為溫阿上之子，就溫阿
上於九十二年六月十七日死亡時所遺系爭不動產享有繼承權，溫
浩緯於九十三年四月二十七日死亡，伊取得其繼承之財產，乙○
○○擅將系爭不動產移轉登記為其所有，顯侵害伊之繼承權。另
乙○○○與丙○○等三人間之買賣係通謀而為虛偽意思表示，應
屬無效，伊自得代位乙○○○請求丙○○等三人塗銷該所有權移
轉登記；縱認彼間之行為有效，伊亦得依民法第二百四十四條第
二項規定請求撤銷（嗣於原審主張乙○○○與丙○○等三人間之
法律關係如係贈與，則依同條第一項規定請求撤銷）等情，爰以
先位聲明求為確認乙○○○與溫阿上間就系爭不動產之贈與關係
，與丙○○間就建號三房地，與丁○○、戊○○間就建號四房地
應有部分各二分之一之買賣關係均不存在；並命丙○○將建號三
房地，丁○○、戊○○各將建號四房地應有部分各二分之一，於
九十四年四月二十日所為之所有權移轉登記均予以塗銷，乙○○
○將系爭不動產於九十二年六月十九日所為之所有權移轉登記予
以塗銷之判決。備位聲明除同上述聲明外，並求為撤銷乙○○○
與丙○○間就建號三房地，乙○○○與丁○○、戊○○間就建號
四房地所為債權行為及所有權移轉物權行為之判決。
被上訴人則以：溫阿上早於八十九年間，即多次表明要將系爭不
動產贈與乙○○○，移轉登記手續係於溫阿上生前之九十二年五
月二十九日向地政機關送件申請，僅登記完成在溫阿上死亡後，
並非虛構；且係基於溫阿上自由意識所為，亦無不法情形。系爭
不動產贈與乙○○○乙事，溫阿上之全體繼承人均知悉，上訴人
於溫浩緯過世多年之後，始質疑上開贈與情事，實屬無理。而系
爭不動產既已合法移轉登記為乙○○○所有，則其基於所有人地
位，自得自由處分，非上訴人所得置喙等語，資為抗辯。
原審維持第一審所為上訴人敗訴之判決，駁回其上訴，無非以：
被上訴人乙○○○於九十二年五月二十九日以溫阿上代理人名義
，向地政機關申請將系爭不動產以贈與為原因移轉登記為其名義
，溫阿上於同年六月十七日死亡，系爭不動產於同年六月十九日
完成移轉登記。嗣乙○○○以買賣為原因，將建號三房地於九十
四年四月二十日移轉登記予被上訴人丙○○，同日將建號四房地
應有部分各二分之一分別移轉登記予被上訴人丁○○、戊○○。
上訴人雖主張九十二年間溫阿上已意識不清，係乙○○○擅為贈
與之移轉登記云云，惟查依財團法人長庚紀念醫院林口分院（下
稱長庚醫院）函記載，溫阿上於九十二年三月十六日回診時意識
清楚，參以證人即溫阿上之女溫秋玲證稱「溫阿上九十一年底中
風住院，原意識不太清楚，等到去探望時意識已清楚，過世前意
識還滿清楚的。溫阿上過世前一個星期有回去看他，當時精神狀
況不錯」等語，是上訴人主張溫阿上意識不清云云，尚難採信。
另被上訴人主張溫阿上早於八十九年前後，即表明要將系爭不動
產贈與乙○○○等情，與證人溫秋玲所證「八十九年的父親節與
其他兄弟姊妹一起回去，父親特別講系爭不動產要給乙○○○，
作為她以後的保障，我們子女都同意，之後還是有一直在催母親
去過戶，因為母親有打電話跟我講這件事」等語相符。又溫阿上
為授權乙○○○辦理系爭不動產贈與登記手續，曾出具委任書委
任乙○○○申請印鑑證明，證人即於該委任書上簽名之溫景光（
溫阿上之侄）亦證稱「伊係在乙○○○家簽名，其上溫阿上之手
印係溫阿上兒子拿給他蓋的，當時溫阿上頭腦滿清楚的，只是講
話講不太出來，好像是失言症」等語，足見溫阿上應有將系爭不
動產贈與乙○○○之意，否則何須委任乙○○○代為申請印鑑證
明。再溫阿上之全體繼承人曾於九十二年八月十二日簽立遺產繼
承分割協議書，當時即未將系爭不動產列為溫阿上之遺產，上訴
人之被繼承人溫浩緯亦於該協議書上用印而無異議，證人即代書
徐文星證稱係溫浩緯親自用印等語，堪認被上訴人主張全體繼承
人均知悉贈與之事，故將系爭不動產排除於遺產之外乙節，應可
採信。上訴人雖稱丙○○等人與溫浩緯因皆認知系爭不動產屬溫
阿上之遺產，故於九十三年四月五日就系爭不動產及另筆房地，
抽籤分配，其中溫浩緯抽得建號三房地，並依約補償丁○○新台
幣三十萬元云云，惟其提出之土地房屋持分契約書、抽中房屋證
明及切結書、房屋及空地單獨持分契約證明書等，均無乙○○○
簽章，上開協議應僅存在於丙○○等人與溫浩緯間，並無拘束乙
○○○之效力，故縱有上開協議存在，亦不得據以反推未有贈與
之事實。系爭不動產既經溫阿上贈與並移轉登記予乙○○○，則
乙○○○本於所有人地位，將系爭不動產以買賣為原因分別移轉
登記予丙○○等三人，即難認係侵害上訴人之繼承權，上訴人聲
明請求判決如上述，即非正當，不應准許等詞，為其判斷之基礎
。
惟查上訴人一再主張：溫阿上於九十一年底中風住院，九十二年
一月二十九日出院，復於同年二月七日起至三月十六日止，同年
三月三十日起至同年四月二十四日止再次住院，醫院並於九十二
年三月三十日發出病危通知書，顯見溫阿上意識不清，不可能為
贈與系爭不動產之行為。依長庚醫院急診病歷及出院診斷書、護
理紀錄（92.3.2-92.3.16）、（92.3.31-92.4.24 ）及九十二年
五月一日病歷、九十二年六月十三日急診病歷等資料顯示，溫阿
上絕無將系爭不動產為處分行為之清楚意識，尤無可能於九十二
年五月二十九日授權乙○○○申請印鑑證明等語，並提出病危通
知書及病歷等件為證（見原審卷(一)六六頁、六八頁以下，卷(二)二
五頁）。而原審採為判決基礎之長庚醫院函記載「依據病歷，九
十二年三月十六日病患回診時，意識清楚，但仍遺有失語症，語
言、認知功能受損」等語（一審卷(一)一四○頁），雖指九十二年
三月十六日溫阿上意識清楚，但又謂「認知功能受損」，則所謂
「認知功能受損」之具體情形為何？依其情形，溫阿上有無為贈
與、移轉所有權或授權他人申請印鑑證明之意思能力？已滋疑義
。且該函文僅敘及溫阿上九十二年三月十六日回診之狀況，而系
爭不動產移轉登記予乙○○○，係於九十二年五月二十九日由戶
政事務所核發印鑑證明，乙○○○於同日向地政機關送件申請（
見一審卷(一)一六、二三頁），其時已在同年三月十六日溫阿上回
診二個多月之後（距其死亡僅半個多月），當時溫阿上之意識如
何，顯無法依上開醫院函文而為認定；原審未就上訴人之上開主
張及舉證詳為調查審認，究明溫阿上於行為當時有無為不動產贈
與及移轉登記之意思能力，遽謂乙○○○得基於該項贈與及移轉
登記而取得系爭不動產所有權云云，自屬率斷。上訴論旨，執以
指摘原判決不當，求予廢棄，非無理由。
據上論結，本件上訴為有理由。依民事訴訟法第四百七十七條第
一項、第四百七十八條第二項，判決如主文。
中    華    民    國  九十九  年    五    月    六    日
                      最高法院民事第一庭
                          審判長法官  蕭  亨  國
                                法官  葉  勝  利
                                法官  高  孟  焄
                                法官  鄭  玉  山
                                法官  黃  義  豐
本件正本證明與原本無異
                                      書  記  官
中    華    民    國  九十九  年    五    月   十八   日
                                                       s

司法院資訊處製作；財團法人民間司法改革基金會備份。
